【裁判字號】    95,上訴,654
【裁判日期】    950427
【裁判案由】    偽造文書等
【裁判全文】
臺灣高等法院刑事判決                 95年度上訴字第654號
上  訴  人
即  自訴人  美華影音科技股份有限公司
上  一  人
代  表  人  乙○○
自訴代理人  林則奘  律師
            林宇文  律師
被      告  辛○○
            丙○○
上二人共同
選任辯護人  簡榮宗  律師
            朱峻賢  律師
被      告  庚  ○
            己  ○
                      樓之1
上二人共同
選任辯護人  劉秋絹  律師
            江東原  律師
            趙文銘  律師
被      告  戊○○
            甲  ○
            丁○○
上三人共同
選任辯護人  蔡順雄  律師
            曹詩羽  律師
上列上訴人即自訴人自訴被告等偽造文書等案件，不服臺灣臺北
地方法院93年度自字第232號，中華民國95年1月26日第一審判決
，提起上訴，本院判決如下：
    主  文
上訴駁回。
    理  由
一、本案經本院審理結果，認第一審判決對被告辛○○、丙○○
    、庚○、己○、戊○○、甲○、丁○○等均為無罪之諭知，
    核無不當，應予維持，並引用第一審判決書記載之證據及理
    由（如附件）。
二、自訴人上訴意旨略以：
（一）侵占部分：
      美華公司調度資金之需，向辛○○借貸新台幣（下同）
      5000萬元，美華公司同時開立兩張支票，發票日為93年3
      月28日及同年月30日，付款銀行為第一銀行圓山分行，面
      額3000萬元及2000萬元作為擔保，事後美華公司已將借貸
      金額清償完畢，惟辛○○經美華公司催告返還前揭2紙擔
      保支票，卻仍遲遲未將兩張支票歸還，原審法院忽略美華
      公司業已將借款清償，辛○○本即不能兌領該2紙支票，
      而需返還予美華公司，未返還之前係「持有他人之物」，
      並非僅係所有權之行使受有限制而已，顯已易持有為所有
      ，而有侵占之犯行。
（二）製作業務上不實文書部分：
      １．被告丁○○部分：
          民國93年4月30日晚上，辛○○命丙○○會同錢櫃公
          司之庚○，永昶公司不詳姓名之人，於錢櫃KTV松江
          店某一包廂內訂定，由執行業務之人丁○○律師製作
          之美華公司與錢櫃公司買賣授權合約書（下稱甲合約
          ）、美華公司與永昶公司之買賣授權合約書（下稱乙
          合約）各乙紙，延宕至次日（即93年5月l日）凌晨l
          、2時許始簽訂完成，並於口約書上倒填期日分別為
          93年2月20日、93年4月l5日。丁○○律師係執行業務
          之人，於其業務所製作之文書倒填期日，係違反刑法
          第2l5條「業務上文書登戴不實罪」，丙○○等人雖
          非從事業務之人，但依刑法第3l條第1項之規定仍以
          共犯論。
      ２．永昶公司部分：
          93年l2月28日被告甲○所提答辯狀之被證一合約書（
          下稱甲○書狀被證一合約書），彭國根根未用過印，
          且上所甲○書狀被證一合約所留之自訴人公司印文，
          亦與自訴人公司印文有細微之差別，原審法院未加鑑
          定調查，即遽加肯認該紙合約書之真正，業有違誤。
          甲○書狀被證一合約書永昶公司所以未用印之問題並
          不是在於價格或永昶公司法定代理人記載錯誤，而是
          93年4月28日時根本還未有該紙合約書，而係事後偽
          製。原審法院以甲○書狀被證一合約書認定93年4月
          l5日，美華公司與永昶公司已透過辛○○、丙○○要
          訂立93年度合約書乙節根本錯誤，依此推論系爭乙合
          約合約書未有損害美華公司，自屬不當。
      ３．錢櫃公司部份：
          假設甲合約期日倒填之原因，真如辛○○、己○所言
          ，係為配合已收款項6千萬元之問題。但與永昶公司
          之乙合約部份，在訂乙合約之時，自訴人公司從未收
          過永昶公司任何款項，則亦何須倒填期日至93年4月
          15日，故辛○○、庚○所言根本與理不通。被告等人
          倒填日期係為利用93年4月30日為星期五，若辛○○
          辭職，勢必辭呈在93年5月3日星期一方能送達自訴人
          公司，在這空檔期間造成辛○○係有權訂定甲合約合
          約書之假象。因辛○○於93年3月間分別與其妻蔡富
          女、兄弟練寅生及其所有之洄瀾有線電視股份有限公
          司、中都國際股份有限公司名義買入大量好樂迪公司
          之股票，辛○○與錢櫃公司、好樂迪公司關係密切，
          利益相依，在簽訂合約過程中本即有利益迴避之必要
          ，但因鉅額利潤誘人，致辛○○與錢櫃公司、好樂迪
          公司悍然而為，訂定前揭甲、乙兩份損害美華公司之
          合約。
（三）偽造文書部分：
      系爭甲合約係一未經合法代理之無效契約，而依台灣台北
      地方法院93年度智字第65號、93年度重訴字第151號判決
      亦均肯認系爭乙合約係辛○○命丙○○以無權代理之方式
      與永昶公司所製作之契約而屬無效，既然甲、乙合約均屬
      無權代理而製作之契約，則冒用自訴人公司義部份，縱使
      表明「丙○○代」乙詞，依據最高法院74年台上字第4525
      號判決意旨，若屬無權代理，則即屬偽造私文書之行為無
      誤。其次與甲、乙合約之買賣授權合約書VOD播放系統部
      份自訴人公司並未得上游廠商唱片公司授權得將VOD播放
      系統再轉授權第三人重製使用，如何可能同意授權錢櫃公
      司及永昶公司，此部份顯然有逾越權限之情形，參照最高
      法院47年台上字第226號判例及最高法院74年台上字第
      1091號判決，前揭被告等人就此逾越權限之部份，亦構成
      偽造私文書。
（四）另關於庚○經營之錢櫃公司、甲○所經營之好樂迪公司、
      戊○○所經營之永昶公司，分別向美華公司暫借試聽伴唱
      帶39785支、30900支（包含永昶公司所借用），經美華公
      司催告返還，均置之不理，涉侵占罪部份，庚○向美華公
      司借用伴唱帶一事並不否認，永昶公司雖未坦承有借用之
      事，但此非不得加以傳訊借用之人調查明白，至於假處分
      亦與被告等人是否構成侵占無關，蓋被告等既經美華公司
      返還伴唱帶，而仍拒不返還並加以使用，實已構成侵占罪
      云云。
三、惟查：
（一）依自訴人所自陳，其係因借款擔保之故，始交付被告辛○○系爭之支票2紙，然所謂交付支票作為借款擔保，於法
      應認係指雙方約定，果自訴人於借款清償期屆至前已清償
      借款，則被告辛○○須將該等支票返還自訴人；反之，果
      自訴人未依約還款，被告辛○○有權將該等支票提示，藉
      資取償之義。是依前揭說明，再參以票據無因性之原則，
      關乎上述支票2紙，於法應認僅被告辛○○對上開支票之
      權利依約受有部分限制，該等支票於自訴人因供借款之擔
      保而交付被告辛○○後，要難認係仍係自訴人之物，自訴
      人關於該等己交付被告辛○○之支票，於法僅於依約清償
      借款後，取得向被告辛○○請求返還該等支票之權利或行
      使其他票據抗辯權，被告辛○○持有該等支票，於法尚不
      得認係持有自訴人之物，而與刑法侵占罪持有他人之物之
      構成要件顯屬有間，尚不得遽以該罪相繩。
（二）關於上訴意旨所陳被告等涉犯業務登載不實部分，訊據被
      告庚○陳稱係因為了公司發票出帳，因之前已付00000000
      元予自訴人等語；此部分經查證諸商業經營之實際，為使
      商業相關文書彼此契合，以免滋生其他困擾，而將實非於
      同一日期製作不同之商業相關文書之日期，統一記載為某
      一日期，非不習見；被告庚○前述所辯，核與事實相符，
      亦與通行之商業習慣無所違背，非不可採信。況此部分日
      期倒填，於法並不生損害於自訴人或其他任何人，亦與刑
      法業務登載不實罪之構成要件有間。
（三）至關於上訴意旨所陳偽造文書部分，被告辛○○本係自訴
      人公司之總經理，其於辭職前，經自訴人授權其與KTV業
      者洽談影音伴唱帶買賣授權合約，被告辛○○因故復行囑
      託總經理特別助理即被告丙○○處理，而簽訂系爭授權合
      約，於法關於該授權合約，被告辛○○、丙○○2人要均
      屬有權製作之人，則該合約於法即不生偽造文書之問題，
      業經原判決詳予敘明。自訴人猶執陳詞認被告等涉犯偽造
      文罪嫌云云，並無可採。
（四）另關於錢櫃公司、好樂迪公司、永昶公司，分別向美華公
      司暫借試聽伴唱帶39785支、30900支之部分，按侵占罪之
      成立，以擅自處分自己持有之他人所有物，或變易持有之
      意為所有之意，而逕為所有人之行為，為其構成要件，雖
      行為之外形各有不同，要必具有不法所有之意思，方與本
      罪構成之要件相符，最高法院19年上字第1052號著有判例
      要旨可資參照；自訴人所提之暫借條、美華公司借出/ 入
      單明細表或出貨單，於法尚不足以證明被告戊○○、甲○
      等人有何易持有為所有之具體行為，自訴人就此等關鍵事
      實均未實質舉證，不足以使法院得有被告戊○○、甲○等
      人有何侵占犯罪構成要件事實之確信。又被告甲○所經營
      之好樂迪公司雖不否認有向自訴人暫借前揭伴唱帶，惟尚
      難徒以好樂迪公司未應自訴人之要求返還，即認被告甲○
      有何變易其原來持有意思而為不法所有之意思，況好樂迪
      公司前已向原審法院民事庭聲請假處分，命自訴人不得為
      禁止或妨害好樂迪公司於其營業場所內公開上映前揭暫借
      條所示之營業用伴唱帶之行為，有上開原審法院93年執全
      公字第1256號民事執行處函、93年度裁全字第2780號民事
      裁定影本各1份附卷可考，益足徵被告甲○並無不法所有
      意圖。是自訴人既未能證明被告戊○○、甲○有何侵占之
      犯意及犯行，自難遽繩以彼等業務侵占罪。業據原判決詳
      予敘明。自訴人猶執陳詞認被告等涉犯業務侵占罪嫌云云
      ，亦無可採。
四、綜上所述，自訴人前述上訴意旨所陳各節，於法均非可採。
    其執此上訴意旨，指摘原判決不當，求予撤銷改判，為無理
    由，應予駁回其上訴。
據上論結，應依刑事訴訟法第373條、第368條，判決如主文。
中    華    民    國    95    年    4     月    27    日
                  刑事第三庭審判長法  官  許國宏
                                  法  官  楊貴志
                                  法  官  林銓正
以上正本證明與原本無異。
如不服本判決，應於收受送達後10日內向本院提出上訴書狀，其
未敘述上訴之理由者並得於提起上訴後10日內向本院補提理由書
（均須按他造當事人之人數附繕本）。
侵占部分不得上訴。
                                  書記官  陳玲憶
中    華    民    國    95    年    4     月    28    日


司法院資訊處製作；財團法人民間司法改革基金會備份。
